【裁判字號】    89,勞訴,35
【裁判日期】    891208
【裁判案由】    給付職業災害補償費
【裁判全文】
臺灣臺南地方法院民事判決                          八十九年度勞訴字第三五號
    原      告  丙○○
                壬○○
                庚○○
                辛○○
    右四人共同
    訴訟代理人  陳明義  律師
    被      告  乙○○    住台.
                          身分.
                千力通信電機有限公司  設台南市○○街三十六巷二號
    法定代理人  甲○○    住同.
    被      告  華新麗華股份有限公司  設台北市○○○路○段一一七號十二樓
    法定代理人  戊○○    住同.
    右  一  人
    訴訟代理人  丁○○    住同.
                己○○    住同.
右當事人間請求給付職業災害補償費事件，本院判決如左：
    主    文
被告應連帶給付原告新台幣壹佰壹拾伍萬元，及被告華新麗華股份有限公司自民國八
十九年十月二十四日起；被告千力通信電機有限公司自民國八十九年十月二十五日起
；被告乙○○自民國八十九年十月二十八日起均至清償日止，按週年利率百分之五計
算之利息。
原告其餘之訴駁回。
訴訟費用由被告連帶負擔十分之八，餘由原告負擔。
本判決原告勝訴部分於原告以新台幣參拾捌萬參仟元為被告供擔保後，得假執行。
原告其餘假執行之聲請駁回。
    事    實
甲、原告方面：
  一、聲明：求為判決：
    （一）被告應連帶給付原告新台幣（下同）一百三十五萬元及自起訴狀繕本送達
          翌日起至清償日止按週年利率百分之五計算之利息。
    （二）原告願供擔保請准宣告假執行。
  二、陳述：
    （一）被告乙○○經營通信纜線管路安裝工程，原告丙○○之夫、壬○○、涂美
          鈴、辛○○之父親涂國城受雇於被告乙○○擔任管線安裝工，月薪三萬元
          ，受僱開始即要求被告乙○○辦理勞工保險，但被告乙○○一直未予辦理
          。八十八年間，被告華新麗華股份有限公司（以下簡稱華新麗華公司）承
          攬台東空軍防砲警衛司令部纜線管路通信工程後，將該工程轉包給被告千
          力通信電機有限公司（以下簡稱千力公司）承攬，被告千力公司又將該工
          程轉包給被告乙○○承攬，在台東縣猴子山空軍營區施工，被告乙○○並
          交代另一位雇工曾泓耀駕駛ＴＸ－四九七號自用大貨車載運工人上下工，
          八十八年五月二十四日下午三時許，曾泓耀正駕駛上開大貨車載運工人沿
          台十一線公路由南往北方向行駛，擬至猴子山空軍營區上工，途經一百六
          十三公里以北一百公尺處迴車時，不慎與同方向由黃英德駕駛之ＷＧ－四
          三三號聯結車相撞，致坐於ＴＸ－四九七號自用大貨車車斗之涂國城跌落
          車外，顱內出血當場死亡。
    （二）按勞工因遭遇職業災害而致死亡時，雇主除給與五個月平均工資之喪葬費
          外，並應一次給與其遺屬四十個月平均工資之死亡補償，勞動基準法第五
          十九條第四款定有明文，又事業單位以其事業招人承攬，如有再承攬時，
          承攬人或中間承攬人就各該承攬部分所使用之勞工均應與最後承攬人連帶
          負本章所定雇主應負職業災害補償之責任，勞動基準法第六十二條第一項
          也定有明文，本件涂國城係於上工途中遭車禍死亡，屬勞動基準法第五十
          九條所規定之遭遇職業災害而死亡，原告等係涂國城之配偶及子女，涂國
          城每個月薪資三萬元，五個月平均工資之喪葬費為十五萬元，四十個月平
          均工資之死亡補償為一百二十萬元，合共一百三十五萬元，原告經向被告
          請求給付，被告均延不給付，雖向台南縣政府聲請勞資爭議調解，被告仍
          不給付，為此求為判決如訴之聲明。
  三、證據：提出台南縣政府調解筆錄影本乙份、臺灣臺東地方法院八十八年度交訴
      字第二九號刑事判決正本一份及戶籍謄本二份為證，並聲請訊問證人曾泓耀。
乙、被告方面：
  一、聲明：求為判決駁回原告之訴。
  二、陳述：
    （一）本件原告依勞動基準法第五十九條第四款及六十二條之規定，請求被告連
          帶給付原告職業災害補償，惟原告丙○○之夫即壬○○、庚○○、辛○○
          之父親涂國城，對被告而言，應非勞動基準法六十二條所規定之「各該承
          攬部分所使用之勞工」，且涂國城之死亡原因並非「職業災害」；又即便
          涂國雄符合勞動基準法第六十二條之身分且係因職業災害而死亡，原告主
          張之平均工資亦屬溢報；且原告已經由雇主即被告乙○○投保之汽車強制
          第三人責任險獲得一百二十萬元之理賠及喪葬補助費二十萬元，依勞動基
          準法第五十九條第一項但書之規定得予以抵充，上開金額合計一百四十萬
          元，已超過勞動基準法之規定，原告應無從再主張給付補償費。茲再就上
          開事實詳述如后：
    （二）關於涂國城應非勞動基準法六十二條所規定之「各該承攬部分所使用之勞
          工」部分：
        1.被告華新麗華公司於八十七年十二月間取得空軍防砲警衛司令部基地管線
          工程，並隨即轉包予被告千力公司，因係軍方工程，基於安全理由，軍方
          要求將該承攬工程所使用之勞工造冊列管，被告乙○○及相關雇工，皆已
          列名其上，惟並無涂國雄之記載，故該承攬工程使用之勞工應已確定，不
          包含涂國城。
        2.被告乙○○雖坦承因受涂國城女婿（服務於台南機場，乙○○於承作台南
          機場工程時結識）之託，以其岳父年紀老大無固定職業，礙於人情，個人
          應允僱用涂國雄以打零工方式（報酬每日一千元），聽其調度派往各承作
          工地服務，按日計酬。報酬給付時間並不固定，為計算報酬，乙○○個人
          曾有紀錄出缺勤及薪資計算，但各筆報酬支付後，即未保留。
        3.按勞動基準法第六十二條第一項規定：「事業單位以其事業招人承攬，如
          有再承攬時，承攬人或中間承攬人，『就各該承攬部分所使用之勞工』，
          均應與最後承攬人連帶負本章所定雇主應付職業災害補償」，旨在賦予相
          關上下游事業單位相互督促，徹底執行勞工安全事宜，保障勞工權益。惟
          該連帶責任並非毫無限制，而係以各該承攬部分使用之勞工為限。本案工
          程特殊，所有僱用勞工皆造冊列管，涂國城僅在乙○○處打零工，但非即
          當然為該承攬部分使用之勞工。
    （三）關於涂國城之死亡原因並非「職業災害」部分：
        1.「職業災害」一詞，依勞工安全衛生法第二條第四項定義為：「勞工就業
          場所之建築物、設備、原料、材料化學物品、氣體、蒸氣、粉塵等或其他
          作業活動及其他職業上之原因引起勞工疾病、傷害、殘廢或死亡」；惟查
          涂國城之死亡原因，係因訴外人曾泓耀未遵守交通規則，任意迴車，以致
          發生車禍所致。依七十三年十二月十三日內政部七三台內勞字第二七八九
          一二號函，勞工死亡肇因於他人之犯罪行為，尚難以職業災害論。
        2.又依原告起訴狀引用之台灣台東地方法院八十八年度交訴字第二九號刑事
          判決，可知發生事故當時，訴外人曾泓耀搭載涂國城由台十一線往北行駛
          （北向為施工地點猴子山基地方向），惟曾泓耀無視分向限制路段不能迴
          車之規定（於偵查時，曾泓耀關於此點曾極力飾詞圖卸），卻突然迴車以
          致受到後方來車撞擊，造成涂國城彈出車外，顱內出向當場死亡。依上開
          刑事判決所示，以及被告乙○○之陳述，工程範圍應在空軍防砲警衛司令
          部基地內，可直接由基地入口進入，又即使由省道往猴子山施工，應當直
          行，不應迴車，甚且發生車禍當日，乙○○並未指示渠等前往猴子山基地
          。綜上所述，涂國城之死亡，非屬職業災害（非工程相關範圍、非被告陳
          坤波指示、非上工合理路徑），而係他人之犯罪行為所致，至為明顯。
    （四）關於被告乙○○已給付超過勞動基準法規定之補償額部分：
        1.退百步言，如被告必須連帶對涂國城負職災補償責任，惟依勞動基準法第
          五十九條第一項但書之規定：「但如同一事故，依勞工保險條例或其他法
          令規定，已由雇主支付費用補償者，雇主得予以抵充之」，又依內政部（
          七四）台內勞字第三二八五四八號函之解釋：雇主依勞工保險或為勞工投
          保商業保險者，得就勞工保險已付或該商業保險由雇主擔負保險費所得保
          險給付抵充勞動基準法所定職業災害補償。事故發生後，原告已經雇主工
          程車投保之責任險獲得一百二十萬之理賠，又被告乙○○亦已給付二十萬
          元慰問金，合計金額一百四十萬元整，較原告主張之一百三十五萬超出五
          萬元。
        2.原告主張之平均工資有誤：涂國城受僱於被告乙○○始於八十八年三月間
          ，迄發生事故約二個月，陸陸續續工作天數近三十日，獲有工資三萬餘元
          ，平均工資約六百元，如依勞基法第五十九條第四款請求死亡補償，僅能
          請求八十一萬元（計算式為：600*30*5＋600*30*40  = 810,000），原告
          已獲賠償金額超過五十九萬。
        3.又原告聲請訊問證人曾泓耀出庭作證，被告認為曾泓耀為該事故之侵權行
          為人，其與原告就侵權行為部分達成相當低額之和解，亦屬利害關係人，
          證詞難免偏頗，且其在刑事偵查中，即有飾詞圖卸之舉，非必有助於釐清
          案情。是綜上所述，原告所請，揆之相關法律規定，顯不合法。
  三、證據：提出承攬工程使用勞工名冊、承攬合約施工範圍附圖各影本乙份為證。
    理    由
一、本件原告主張：原告丙○○之夫、壬○○、庚○○、辛○○之父親涂國城受雇於
    被告乙○○擔任管線安裝工，月薪三萬元，被告乙○○一直未為涂國城辦理勞工
    保險。八十八年間，被告華新麗華公司承攬台東空軍防砲警衛司令部纜線管路通
    信工程後，將該工程轉包給被告千力公司承攬，被告千力公司又將該工程轉包給
    被告乙○○承攬，在台東縣猴子山空軍營區施工，被告乙○○並交代另一位雇工
    曾泓耀駕駛自用大貨車載運工人上下工，八十八年五月二十四日下午三時許，曾
    泓耀駕駛大貨車載運工人沿台十一線公路由南往北方向行駛，擬至猴子山空軍營
    區上工，途經一百六十三公里以北一百公尺處迴車時，不慎與同方向由黃英德駕
    駛之聯結車相撞，致坐於大貨車車斗之涂國城跌落車外，顱內出血當場死亡。為
    此請求被告依勞動基準法第六十二條第一項及同法第五十九條第四款勞工遭遇職
    業災害死亡之補償規定，連帶給付原告依五個月平均工資計算之喪葬費十五萬元
    ，及依四十個月平均工資計算之死亡補償一百二十萬元，合計應連帶給付一百三
    十五萬元等情。
二、被告則以：涂國城對被告而言，應非勞動基準法六十二條所規定之「各該承攬部
    分所使用之勞工」，且涂國城之死亡原因並非「職業災害」；又即便涂國雄符合
    勞動基準法第六十二條之身分且係因職業災害而死亡，原告主張之平均工資亦屬
    溢報；且原告已經由雇主即被告乙○○投保之汽車強制第三人責任險獲得一百二
    十萬之理賠及喪葬補助費二十萬元，依勞動基準法第五十九條第一項但書之規定
    得予以抵充，上開金額合計一百四十萬元，已超過勞動基準法之規定，原告應無
    從再主張給付補償費等語資為抗辯。
三、經查：原告丙○○之夫、壬○○、庚○○、辛○○之父親涂國城係受雇於被告乙○○擔任管線安裝工，被告乙○○未為涂國城辦理勞工保險；八十八年間，被告
    華新麗華公司承攬台東空軍防砲警衛司令部纜線管路通信工程後，將該工程轉包
    給被告千力公司承攬，被告千力公司又將該工程轉包給被告乙○○承攬，在台東
    縣猴子山空軍營區施工，被告乙○○並交代另一位雇工曾泓耀駕駛自用大貨車載
    運工人上下工；八十八年五月二十四日下午三時許，曾泓耀駕駛大貨車載運工人
    沿台十一線公路由南往北方向行駛，途經一百六十三公里以北一百公尺處迴車時
    ，不慎與同方向由黃英德駕駛之聯結車相撞，致坐於大貨車車斗之涂國城跌落車
    外，顱內出血當場死亡等情，業據原告提出戶籍謄本二份、臺灣台東地方法院八
    十八年度交訴字第二九號刑事判決正本一份為證，復為被告所不爭執，並經證人
    曾泓耀到庭證述屬實，核與台灣台東地方法院八十八年度交訴字第二十九號刑事
    判決認定之事實相符，原告此部分之主張，自堪信為真實。原告復主張依勞動基
    準法第六十二條第一項、第五十九條第四款規定，被告應連帶給付一百三十五萬
    元等語。被告則辯以：涂國城對被告而言，應非勞動基準法六十二條所規定之「
    各該承攬部分所使用之勞工」，且涂國城之死亡原因並非「職業災害」云云。惟
    ：
  （一）勞動基準法對於該法所稱之「勞工」著有立法定義。該法第二條第一款規定
        ：「本法用辭定義如左：一  勞工：謂受雇主僱用從事工作獲致工資者」，
        對於「勞工」之定義，並未設有其他形式之限制；同法條第三款則規定：「
        工資：謂勞工因工作而獲得之報酬；包括工資、薪金、及按計時、計日、計
        月、計件以現金或實物等方式給付之獎金、津貼及其他任何名義之經常性給
        與均屬之」。是依上開規定之意旨，實際受雇主僱用從事工作獲致工資者，
        即為勞動基準法所稱之「勞工」，不因是否經雇主造冊列管、有無為其投保
        勞工保險、工資是否為按日計酬、工資給付時間是否固定等而有異；同理，
        勞動基準法第六十二條第一項所稱之「各該承攬部分所使用之勞工」，亦以
        實際上經雇主指派使用於承攬工作之勞工為已足，初無任何形式上要件之限
        制。本件訴外人涂國城為受被告乙○○僱用之按日計酬勞工，為被告所自認
        ；又涂國城經被告乙○○指派實際參與台東空軍防砲警衛司令部纜線管路通
        信工程之事實，亦經證人曾泓耀證述屬實。是被告辯稱涂國城僅在被告乙○○處打零工，顯與事實不符；被告以涂國城非承攬工程中造冊列管之勞工、
        又係按日計酬、報酬時間並不固定等為由，認涂國城並非勞動基準法第六十
        二條第一項所稱「各該承攬部分所使用之勞工」，附加法條所未有之限制，
        亦屬無據。
  （二）又所謂「職業災害」，不以勞工於執行業務時所生災害為限，亦應包括勞工
        準備提出勞務之際所受災害，是故上班途中遭遇車禍而傷亡，應可視為職業
        災害；行政院勞工委員會依勞工保險條例第三十四條第二項規定訂定之勞工
        保險被保險人因執行職務而致傷病審查準則第四條第一項即明定：「被保險
        人上下班，於適當時間，以適當交通方法，從日常居、住處所往返就業場所
        之應經途中發生事故而致之傷害，視為職業傷害」。原告主張訴外人涂國城
        於死亡當日，係乘坐被告乙○○所交代由雇工曾泓耀駕駛載運工人上下工之
        自用大貨車，欲至台東猴子山空軍防砲警衛司令部營區施工，而於途中發生
        車禍死亡等情，核與證人曾泓耀到庭證稱：「當時我是受僱於乙○○，當時
        車上還載有三人，一個是監工（軍方人員）、二個工人（其中一人是涂國城
        ），涂國城是坐在後斗。當時我們是要做軍方猴子山空軍營區○○○路通信
        工程的工作，肇事地點是我們上工的路線」情節相符。另被告三人就證人曾
        泓耀前開時地駕車肇事發生之職業災害，亦連帶負擔一百五十四萬元之補償
        ，有證人曾泓耀提出與被告三人於八十九年五月十五日和解契約書一紙可憑
        。是涂國城既確係於適當時間，以適當交通方法，從日常居、住處所欲往就
        業場所，而於應經途中發生事故死亡，依前開說明，應以職業災害視之，被
        告所辯涂國城死亡原因並非職業災害，並無足採。
四、按「勞工因遭遇職業災害而致死亡、殘廢、傷害或疾病時，雇主應依左列規定予
    以補償。但如同一事故，依勞工保險條例或其他法令規定，已由雇主支付費用補
    償者，雇主得予以抵充之：四  勞工遭遇職業傷害或罹患職業病而死亡時，雇主
    除給與五個月平均工資之喪葬費外，並應一次給與其遺屬四十個月平均工資之死
    亡補償。其遺屬受領死亡補償之順位如左：（一）配偶及子女。（二）父母。（
    三）祖父母。（四）孫子女。（五）兄弟姐妹。」，為我勞動基準法第五十九條
    第四款所明定；又「事業單位以其事業招人承攬，如有再承攬時，承攬人或中間
    承攬人，就各該承攬部分所使用之勞工，均應與最後承攬人，連帶負本章所定雇
    主應負職業災害補償之責任」，同法第六十二條第一項亦有明文規定。本件原告
    丙○○之夫、壬○○、庚○○、辛○○之父親涂國城既確係受雇於被告乙○○擔
    任管線安裝工，並於八十八年五月二十四日下午三時許，搭乘另一雇工曾泓耀所
    駕駛載運工人之大貨車，擬至猴子山空軍營區上工，而於途中發生車禍死亡，已
    如前述，被告乙○○自應依首揭勞動基準法第五十九條第四款之規定，對於原告
    負給與喪葬費及死亡補償之責。又查涂國城參與施工之工程，係由被告華新麗華
    公司承攬台東空軍防砲警衛司令部纜線管路通信工程後，將該工程轉包給被告千
    力公司承攬，再由被告千力公司將該工程轉包給被告乙○○承攬，為被告華新麗
    華公司及被告千力公司所不否認。被告華新麗華公司及被告千力公司，既係居於
    承攬人及中間承攬人之地位，對於該承攬部分所使用之勞工涂國城，自應依前揭
    勞動基準法第六十二條第一項之規定，與最後承攬人即被告乙○○連帶負同法第
    五十九條第四款之責任。
五、次應審究者為：被告應連帶負擔之喪葬費及死亡補償之數額問題：
  （一）按勞動基準法第五十九條第四款明定：勞工因遭遇職業傷害而死亡時，雇主
        應給與五個月平均工資之喪葬費，並應一次給與其遺屬四十個月平均工資之
        死亡補償。又所謂「平均工資」，依同法第二條第四款之規定：「謂計算事
        由發生之當日前六個月內所得工資總額除以該期間之總日數所得之金額。工
        作未滿六個月者，謂工作期間所得工資總額除以工作期間之總日數所得之金
        額。工資按工作日數、時數或論件計算者，其依上述方式計算之平均工資，
        如少於該其內工資總額除以實際工作日數所得金額百分之六十者，以百分之
        六十計」。查本件原告主張涂國城生前每月工資為三萬元，業據其提出載有
        勞資雙方確認涂國城日薪為一千元之台南縣政府調解筆錄為證，並與證人曾
        泓耀到庭證述相符，即被告亦自認涂國城工資為日薪一千元；被告雖另抗辯
        如涂國城係按日計酬，如有請假即不予工資，惟亦自陳「曾有紀錄出勤及薪
        資計算，但各筆報酬支付後，即未保留」，是被告未能舉證涂國城於工作期
        間確有請假情事，或提出其他關於涂國城工資所得之單據供本院審酌，是原
        告主張涂國城日薪一千元，每月為三十日，月薪為三萬元之事實自屬可採。
        又涂國城生前工作期間未及六個月，且其實際工作期間無法確知，惟依前開
        認定事實及首揭勞動基準法第二條第四款之說明，其平均工資仍為日薪一千
        元。是被告應連帶負擔以五個月平均工資計算即十五萬元之喪葬費，及四十
        個月平均工資計算之死亡補償費即一百二十萬元，合計共一百三十五萬元。
  （二）被告另以：被告乙○○已於事故發生後給付原告二十萬元之慰問金，原告並
        由被告乙○○為肇事大貨車投保之強制汽車責任保險獲得一百二十萬元之理
        賠，依勞動基準法第五十九條但書之規定及七十四年八月十日內政部（七四
        ）台內勞字第三二八五四八號函之意旨，應得抵充補償費，上開金額合計為
        一百四十萬元，尚較原告可得請求之金額為多，原告應已無請求權等語抗辯
        。經查：
      1.按對於勞工遭遇職業災害死亡之補償，「如同一事故，依勞工保險條例或其
        他法令規定，已由雇主支付費用補償者，雇主得予已抵充之」，勞動基準法
        第五十九條但書定有明文。本件被告抗辯乙○○已於事故發生後給付二十萬
        元慰問金之事實，與卷附台南縣政府調解筆錄所載情形相符，並為原告所不
        爭執，被告所述堪信為真實，此部分自得依前揭規定抵充原告請求之補償費
        。
      2.次按，七十四年八月十日內政部（七四）台內勞字第三二八五四八號函其內
        容為：「雇主依勞工保險或為勞工投保商業保險者，得就勞工保險給付或該
        商業保險中由雇主擔負保險費所得保險給付抵充勞動基準法所定職業災害補
        償費；因此不足部分仍應由雇主補足」；惟查強制汽車責任險性質上為社會
        保險，非因勞動契約關係雇主為勞工投保，核與前函所示雇主依勞工保險或
        為勞工投保商業保險之情形有所不同，被告認就強制汽車責任險部分得援引
        上開函示之意旨，自有未合。再觀諸本件事故之發生，係由於訴外人曾泓耀
        駕駛之大貨車與另一訴外人黃英德駕駛載送砂石之聯結車發生車禍所致，而
        卷附台南縣政府調解筆錄中，則載有：「資方主張：... 涂國城部分，....
        砂石車肇事第三責任險賠償一百二十萬元」，是原告果真由被告乙○○投保
        之汽車強制責任險獲得理賠，由於該次理賠實際所代替者，為使用被保險汽
        車之人即曾泓耀之損害賠償責任，基於人身無價之觀念，僅被保險人曾泓耀
        得於受賠償請求時主張扣除，而由法院審酌，被告如非基於與曾泓耀連帶債
        務之關係，尚不得抗辯就此部分之理賠應加扣除。是以，被告不得認為已有
        以自己之責任依其他法令規定支付費用補償之情事存在，被告認原告領得強
        制汽車責任險理賠金一百二十萬元應依勞動基準法第五十九條但書規定扣除
        之抗辯，並無足採。
六、從而，原告依勞動基準法規定請求被告連帶給付以平均工資日薪一千元即月薪三
    萬元計算之五個月喪葬費十五萬元，及四十個月死亡補償費一百二十萬元，合計
    為一百三十五萬元，自屬有據；惟被告前已支付之二十萬元慰問金應予以抵充。
    是原告本件請求於一百一十五萬元之範圍內，及自起訴狀繕本送達之翌日即被告
    華新麗華股份有限公司自民國八十九年十月二十四日起、被告千力通信電機有限
    公司自民國八十九年十月二十五日起、被告乙○○自民國八十九年十月二十八日
    起均至清償日止，按週年利率百分之五計算之利息，依法即無不合，應予准許；
    逾此部分，依法無據，應予駁回。
七、本判決原告勝訴部分，原告陳明願供擔保請准為假執行之宣告，核無不合，爰酌
    定相當擔保金額准許之。至原告敗訴部分，其假執行之宣告已失所附麗，應予駁
    回。
八、據上論結，本件原告之訴為一部有理由、一部無理由，依民事訴訟法第七十九條
    但書、第三百九十條第二項，判決如主文。
中      華      民      國    八十九    年     十二     月       八     日
                              臺灣臺南地方法院民事第一庭
~B法      官  蘇清水
右為正本係照原本作成。
如對本判決上訴，須於判決送達後二十日內向本院提出上訴狀。
中      華      民      國    八十九    年     十二     月       八     日
~B法院書記官  王志銘


司法院資訊處製作；財團法人民間司法改革基金會備份。
